【裁判字號】    90,易,1398
【裁判日期】    920304
【裁判案由】    詐欺
【裁判全文】
臺灣臺北地方法院刑事判決                          九十年度易字第一三九八號
    公  訴  人  臺灣臺北地方法院檢察署檢察官
    被      告  乙○○
右列被告因詐欺案件，經檢察官提起公訴（八十九年度偵續字第三五八號），本院判
決如左：
    主  文
乙○○無罪。
    理  由
一、本件公訴意旨略以：被告乙○○係位於臺北市○○路○段三七四號富邦徵信事業
    有限公司之經理兼顧問，於民國八十七年十月十四日受告訴人丙○○委託代為尋
    找債務人丁○○行蹤及債務協調事宜，被告雖明知其無掌握告訴人之債務人丁○○行蹤及債務協調之能力，竟隱瞞上述情事，基於意圖為自己不法所有之概括犯
    意，先向告訴人偽稱：保證如期一個月內確實履行債務協調事宜及日後絕不中途
    追加費用云云，使告訴人陷於錯誤而先支付新臺幣（下同）三萬五千元之款項予
    被告，被告取得上述款項後，又向告訴人佯稱：保證代為調處丁○○及相關人士
    債務事宜，保證追償至少三十五萬元之款項，且保證告訴人至少淨取二十一萬元
    ，並負責掌握丁○○及相關人士行蹤，且保證債務協調過程之費用、人員及法律
    問題由伊全權負責云云，再令告訴人信以為真而於八十七年十月十五日及同年十
    一月一日先後交付二萬元及三萬元之現款予被告，計被告向告訴人詐得八萬五千
    元款項。嗣被告竟僅託甲○○前往高雄市丁○○住處向丁○○之家屬表達臺北市
    有債務需處理，未代告訴人協調處理債務及向丁○○追討債務事宜，亦未掌握丁○○及相關人士之行蹤，造成告訴人債權並無任何獲償之機會，僅於告訴人追問
    處理情形時，被告事後推稱債務是由綽號「小胖」之甲○○處理，並無積極代告
    訴人處理債務事宜，迄今仍未完成，且置之不理。因認被告涉犯有刑法第三百三
    十九條第一項詐欺取財罪嫌。
二、按犯罪事實應依證據認定之，無證據不得推定其犯罪事實，又不能證明被告犯罪
    者，應諭知無罪之判決，刑事訴訟法第一百五十四條、第三百零一條第一項分別
    定有明文。又告訴人之告訴，係以使被告受刑事訴追為目的，是其陳述是否與事
    實相符，仍應調查其他證據以資審認，而認定犯罪事實所憑之證據，雖不以直接
    證據為限，間接證據亦包括在內，然而無論直接證據或間接證據，其為訴訟上之
    證明，須於通常一般之人均不致有所懷疑，而得確信其為真實之程度者，始得據
    為有罪之認定，倘其證明尚未達到此一程度，而有合理之懷疑存在，無從使事實
    審法院得有罪之確信時，即應由法院為諭知被告無罪之判決，最高法院五十二年
    臺上字第一三○○號、七十六年臺上字第四九八六號判例可資參照。次按偵查程
    序以發現真實之犯罪人為目的，但審判程序，法院只須判斷已被起訴之被告是否
    為真實之犯罪行為人，若經為必要之調查，其所獲得之證據資料，仍不足為該被
    告有罪之論證時，即應為無罪之諭知，至該項犯罪事實，究係被告以外何人所為
    ，則無查明之義務，最高法院七十三年臺上字第三八九二號判例亦著有明文。
三、公訴人認被告乙○○涉犯有詐欺取財罪嫌，主要係以告訴人丙○○之指訴，以及
    證人甲○○偵查中證述其並未受被告之委任負責解決丁○○之債務及未收受任何
    款項等語，復有委託書、調查日報表、告訴人錄音譯文、丁○○拘提無著之函件
    、通緝資料、被告自告訴人收取款項之收據等在卷可憑，為主要論據。訊據被告
    堅決否認有何詐欺取財罪嫌，辯稱剛開始告訴人並不是委託伊作債務協調，原先
    三萬五千元的部分是告訴人委託伊幫忙尋人，告訴人並分二次給付給伊，頭款一
    萬八千元，尾款一萬七千元，當告訴人之債務人丁○○由伊找到並經告訴人確認
    後，告訴人復要求伊代為處理債務協調，伊便約了綽號「小胖」的甲○○在臺北
    富邦徵信公司與告訴人見面，告訴人與甲○○自行談妥將債務處理之事交由甲○○處理，伊並代甲○○向告訴人收受五萬元並轉交給甲○○等語。
四、經查，告訴人丙○○確實委託被告乙○○代為處理尋找告訴人之債務人丁○○、
    及由被告再介紹甲○○給告訴人認識並由甲○○代為處理協調告訴人與債務人丁○○間債務之事宜，告訴人並因委任被告處理上開事務而先後交付給被告共八萬
    五千元（於八十七年十月十四日在上址告訴人與被告簽約時告訴人交付頭款一萬
    七千元，同年十月十五日尋得丁○○當日在上址被告先交付一萬八千元，再同日
    即十月十五日告訴人又因需委託被告債務處理事宜並交付二萬元，且於同年十一
    月一日在上址告訴人復交付三萬元）等事實，有委託書、調查日報表、收據影本
    附卷可參，並為告訴人及被告均自承在卷。按刑法第三百三十九條第一項詐欺取
    財罪之成立，則須行為人主觀上有為自己或第三人不法所有之意圖，客觀上係以
    詐術使人將本人或第三人之物交付為構成要件。本件被告是否構成詐欺取財罪最
    主要之關鍵，在於被告是否有施用詐術使告訴人陷於錯誤而交付八萬五千元，亦
    即被告是否有施用詐術而虛構其願幫告訴人尋找告訴人之債務人丁○○及再介紹
    甲○○代為處理債務事宜之事實，使告訴人陷於錯誤而交付金錢等情。參諸證人
    甲○○於偵查中證述「（問？有無受丙○○之託處理三十萬元債務）是的，我是
    透過乙○○跟丙○○談，但也有見過丙○○」、「（問？有無幫他（指告訴人）
    處理事務？）我們有南下找過丁○○二次，第二次找不到人等了二小時，第一次
    回來有向丙○○報告處理事情、丁○○的丈夫是前高雄市議員」、「（問？這件
    案子要如何處理）正在積極處理中」（見臺灣板橋地方法院檢察署八十八年度偵
    字第二二一五號偵查卷宗第二九頁背面至第三十頁正面）、「我只是回屏東順便
    到屏東找市議員的太太，後來有去找到那個人的親戚，並沒找到那個人，因為跟
    乙○○是朋友，所以順便幫忙做」、「（問？是否有見到市議員的太太丁○○）
    沒有見到要找的人，但他的親戚有出來，說他不在家」、「（問？有無跟那個在
    家的親屬說是來要債）有，只有說到有臺北債務關係，但是並沒有談到要討債，
    只是要處理而已」（見臺灣臺北地方法院檢察署八十九年度偵續字第三五八號偵
    查卷宗第七四頁正面及背面）等語；再告訴人亦自承「我在八十七年十月十四日
    左右委任他（指被告）辦尋人及債務協調，他在十月十五日尋人部分已完成任務
    ，付三萬五千元代價給他」、「債務部分已有債務人已經應允要交付價款債務三
    十萬元要還我」（見臺灣板橋地方法院檢察署八十八年度偵字第二二一五號偵查
    卷宗第三頁背面）、「（問？有無甲○○所證述的關於其第一次去找丁○○回來
    向告訴人報告處理事情）是有」（見臺灣板橋地方法院檢察署八十八年度偵字第
    二二一五號偵查卷宗第三十頁正面）、「我只知道被告應該有去委託甲○○去幫
    我處理債務問題」、「（問？你在偵查中稱有和綽號小胖的甲○○接觸過有何意
    見）沒有意見，就是第一次認識的時候，也就是丁○○找到（丁○○）的時候要
    做債務協調的事情，被告請甲○○過來」、「（問？被告幫你找到丁○○你是如
    何確認那個人就是丁○○）被告拿給我一種設備可以聽到丁○○與被告的對話，
    我聽到那些對話大約認定是丁○○」（見本院九十一年九月二十五日訊問筆錄第
    六頁、第七頁、第八頁）等語，顯見被告處理告訴人所委辦之事務即尋找債務人
    丁○○、及甲○○南下處理協調告訴人與丁○○間債務之事務、甲○○並將處理
    情形報告告訴人等情為真實，以及可認告訴人亦明知被告有找到丁○○、被告委
    託甲○○處理告訴人所交辦事務等事實，是被告並未施用詐術即虛構其願幫告訴
    人尋找告訴人之債務人丁○○及再介紹甲○○代為處理債務等事實讓告訴人陷於
    錯誤之情節甚明。固然被告所稱其後來自告訴人收受之五萬元代價係交給甲○○
    等語，與證人甲○○在偵查中所稱其未收到任何款項（見臺灣臺北地方法院檢察
    署八十九年度偵續字第三五八號偵查卷宗第七四頁正面）等語並不相符，然此為
    被告是否有再付款給甲○○充作報酬之問題，與被告施用詐術與否並無關連性，
    即使被告沒有給付甲○○任何報酬，對告訴人而言被告亦不構成施用詐術之行為
    。再者，復參諸告訴人於偵查中所稱「我希望他（指被告）將全部債務協調完成
    」、「我發現他（指被告）及他的朋友（指甲○○）並未盡心辦」等語（見臺灣
    臺北地方法院檢察署八十九年度偵續字第三五八號偵查卷宗第二二頁背面、第二
    三頁正面），更可見告訴人僅係認定被告對交辦之前開事務並未盡力完成，即向
    偵查機關告訴被告詐欺之罪嫌，而被告及甲○○雖未完成債務協調之事宜，此純
    係民事上債務不履行問題，被告之行為與詐欺取財罪構成要件尚屬有間。最後，
    客觀上被告既然有找尋丁○○及再介紹甲○○給告訴人由甲○○實際處理前開告
    訴人交辦之事務，被告自告訴人收受之八萬五千元款項便屬基於委任關係之有權
    取得，殊難以逕認被告與告訴人訂約及收受款項之初，被告已有意圖為自己及第
    三人不法所有之主觀犯意。此外復查無其他積極證據，足認被告確有詐欺犯行，
    被告未能完成告訴人交辦之前開事務，仍屬民事糾葛，自難以刑事詐欺罪相繩，
    揆諸前揭規定、判例說明，既不能證明被告犯罪，自應為無罪之諭知。
據上論斷，應依刑事訴訟法第三百零一條第一項，判決如主文。
本案經檢察官侯少卿到庭執行職務。
中      華      民      國      九十二      年      三      月    四    日
                                      臺灣臺北地方法院刑事第七庭
                                          法  官  范智達
右正本證明與原本無異。
如不服本判決，應於判決送達後十日內，向本院提出上訴狀。
                                          書記官  賴敏慧
中      華      民      國      九十二      年      三      月    五    日


司法院資訊處製作；財團法人民間司法改革基金會備份。
